【裁判字號】    97,訴,2886
【裁判日期】    970813
【裁判案由】    偽造文書等
【裁判全文】
臺灣臺中地方法院刑事判決              97年度訴字第2886號
公  訴  人  臺灣臺中地方法院檢察署檢察官
被      告  甲○○
上列被告因偽造文書等案件，經檢察官提起公訴（九十七年度偵
字第一五七八三號），被告於準備程序中就被訴事實為有罪之陳
述，經告以簡式審判之旨，並聽取意見後，本院合議庭裁定由受
命法官獨任進行簡式審判程序，判決如下：
    主    文
甲○○共同行使偽造公文書，足以生損害於公眾及他人，累犯，
處有期徒刑壹年貳月。扣案偽造「臺中地檢署監管科收據」壹張
及其上偽造「臺灣省臺中地檢署印」公印文壹枚、偽造「法務部
台北地檢署服務證」（含其上所貼陳義照片）壹張，及行動電
話（含SIM卡）壹支，均沒收。
    犯罪事實及理由
一、本案犯罪事實及證據，除犯罪事實欄內關於「僭行公務員職
    權」之記載，應更正為「公然冒用公務員官銜」，及證據欄
    內應補充增列「被告於本院審理中自白」，餘均引用如附件
    之起訴書所載。
二、按刑法第一百五十九條規定：公然冒用公務員之官銜者，定
    有處罰明文。若冒充公務員而行使其職權者，同法第一百五
    十八條定有較重之處罰。該條所指：冒充公務員而行使其職
    權之僭行職權罪，係指無此職權而僭越行使者而言，故行為
    人除冒充公務員之外，尚須有僭越行使職權之行為，始屬相
    當，最高法院九十五年度臺上字第五○五八號裁判意旨可資
    參照。易言之，刑法第一百五十八條第一項之僭行公務員職
    權罪，其罪名之成立須以「冒充公務員」，並「行使其職權
    」為其構成要件。而所「行使其職權」，則係指該公務員職
    務上之法定權限而言，若雖冒充公務員，但所行使者，乃編
    造之職權，自非屬刑法第一百五十八條第一項所規範。本件
    詐欺集團成員先後冒用「健保局陳美玉小姐」「刑事警察局
    劉進達」之名撥打電話予被害人乙○○，佯稱乙○○健保卡
    遺失遭冒用及玉山銀行帳戶涉嫌人頭帳戶，有一筆新臺幣（
    下同）一百三十六萬四千元之資金有問題，並傳真內容為「
    法務部強制凍結執行命令」、「台北地方法院行政凍結管收
    執行命令」之偽造公文書予乙○○，以施用詐術，再接續向
    乙○○詐稱須於翌日提領一百三十六萬四千元予「台北地檢
    署監管科陳大禎書記官」保管，始能解除帳戶凍結，嗣於九
    十七年七月一日十七時三十分許，詐欺集團推由甲○○持其
    上貼有甲○○照片而偽造內容記載「單位：監管科、姓名：
    陳大禎、職稱：書記官」之「台北地檢署服務證」，及偽造
    之「臺中地檢署監管科收據」，至臺中縣潭子鄉○○路○段
    二九二巷口，向乙○○出示上開偽造之「台北地檢署服務證
    」及「臺中地檢署監管科收據」，冒充書記官官銜，欲向乙
    ○○取得上開金錢，以遂行詐欺取財。而上開「法務部強制
    凍結執行命令」、「台北地方法院行政凍結管收執行命令」
    、「臺中地檢署監管科收據」均非屬該等機關或書記官之法
    定職權而為之命令或文書，乃詐欺集團所編造，詐欺集團僅
    是推由甲○○冒用書記官之官銜（身分）以施詐，尚非在行
    使該等機關或書記官之法定職權，就此而言，被告所犯核係
    屬刑法第一百五十九條所規定之公然冒用公務員官銜罪，原
    起訴意旨認被告此部分行為係犯刑法第一百五十八條第一項
    之冒充公務員而行使其職權罪，容有誤認，此業蒞庭公訴檢
    察官當庭陳明，經本院審理，並經檢察官與被告就此等罪名
    一併辯論，因起訴之基本事實相同，爰由本院依法變更起訴
    法條，併予敘明。
三、扣案詐欺集團成員所偽造「臺中地檢署監管科收據」一張及
    其上偽造「臺灣省臺中地檢署印」公印文一枚、詐欺集團成
    員與被告共同偽造「法務部台北地檢署服務證」（含其上所
    貼陳義照片）一張，及陳義所有行動電話（含SIM卡）
    一支，係共犯詐欺集團成員或被告甲○○所有供犯罪或聯絡
    犯罪所用之物，分別依刑法第二百十九條、第三十八條第一
    項第二款宣告沒收。至由詐欺集團傳真予被害人乙○○而執
    有「法務部強制凍結執行命令」、「台北地方法院行政凍結
    管收執行命令」傳真本各一張，雖為犯罪工具，但已為被害
    人乙○○所執有，非共犯詐欺集團或被告所有，爰不宣告沒
    收。另上開偽造「法務部強制凍結執行命令」及「台北地方
    法院行政凍結管收執行命令」傳真本上均蓋有「法務部行政
    執行署台北執行處凍結管制命令章」，因非屬依印信條例規
    定，由上級機關所製發，以表示該機關資格之印信，自非公
    印文（最高法院六十九年台上字第一六七六號判例參照），
    而非屬刑法第二百十九條規定應義務沒收之列，亦併予敘明
    。
四、依刑事訴訟法第二百七十三條之一第一項、第三百十條之二
    、第四百五十四條第二項、第二百九十九條第一項前段、第
    三百條，刑法第二十八條、第一百五十九條、第二百二十六
    條、第二百十一條、第二百十二條、第三百三十九條第三項
    、第一項、第五十五條、第四十七條第一項、第二百十九條
    、第三十八條第一項第二款，刑法施行法第一條之一第一項
    、第二項前段，判決如主文。
五、如不服本判決，應於送達後十日內向本院提出上訴狀（應敘
    述具體理由並附繕本），上訴於臺灣高等法院臺中分院。上
    訴書狀如未敘述理由，應於上訴期間屆滿後二十日內補提理
    由書於本院。
中    華    民    國    97    年    8     月    13    日
                      刑事第三庭法  官  賴恭利
以上正本證明與原本無異。
                                書記官  孫立文
中    華    民    國    97    年    8     月    13    日
附錄本案論罪科刑法條
刑法第158條第1項
（僭行公務員職權罪）
冒充公務員而行使其職權者，處3年以下有期徒刑、拘役或5百元
以下罰金。
刑法第159條
（冒充公務員服章官銜罪）
公然冒用公務員服飾、徽章或官銜者，處 5 百元以下罰金。
刑法第211條
（偽造變造公文書罪）
偽造、變造公文書，足以生損害於公眾或他人者，處1年以上7
年以下有期徒刑。
刑法第212條
（偽造變造特種文書罪）
偽造、變造護照、旅券、免許證、特許證及關於品行、能力服務
或其他相類之證書、介紹書，足以生損害於公眾或他人者，處1
年以下有期徒刑、拘役或3百元以下罰金。
刑法第216條
（行使偽造變造或登載不實之文書罪）
行使第210條至第215條之文書者，依偽造、變造文書或登載不實
事項或使登載不實事項之規定處斷。
刑法第339條第1項、第3項
（普通詐欺罪）
意圖為自己或第三人不法之所有，以詐術使人將本人或第三人之
物交付者，處5年以下有期徒刑、拘役或科或併科1千元以下罰金
。
前二項之未遂犯罰之。


司法院資訊處製作；財團法人民間司法改革基金會備份。
